臺灣臺南地方法院民事判決
111年度重訴字第215號
原      告  蘇冠禎  

訴訟代理人  鄭渼蓁律師
            陳敬于律師
被      告  蘇晏代  

訴訟代理人  田杰弘律師
上列當事人間請求返還借款等事件，經本院於民國111年10月24
日言詞辯論終結，判決如下：
    主    文
原告之訴及假執行之聲請均駁回。
訴訟費用由原告負擔。
    事實及理由
一、原告起訴主張：被告於民國103年年底，因其經營之千代正
    業有限公司（後於104年1月15日更名為千代國際股份有限公
    司，下稱千代公司）需要資金，向原告借貸資金，原告遂與
    被告約定，由原告所有門牌號碼臺南市○區○○○路○段000號13
    樓之2之不動產（下稱系爭不動產）作為擔保品，向上海商
    業儲蓄銀行（下稱上海銀行）貸款，而由被告依原告與上海
    銀行間之貸款契約按月支付本金及利息。原告乃於103年11
    月19日與上海銀行簽訂房貸借款契約，借款金額為新臺幣（
    下同）9,500,000元（下稱系爭借款、系爭借款契約），並
    於該銀行開立00000000000000帳號之帳戶（下稱系爭上海銀
    行帳戶），開戶後即由被告持有原告之存摺及印章。嗣上海
    銀行於103年12月17日將貸款金額9,500,000元撥入系爭上海
    銀行帳戶後，即由被告於同日提領9,497,000元及3,000元，
    隨即整合二筆金額為9,500,000元匯至千代公司台北富邦銀
    行安平分行，帳號為000000000000帳戶（下稱系爭富邦銀行
    帳戶）。詎被告自110年11月起未依約定繳納系爭借款本息
    ，原告因擔心遭強制執行即自行繳納自110年11月至111年5
    月共7個月間之系爭貸款本息共333,343元。被告既未支付系
    爭借款以清償與原告間之還款約定，原告依與被告間之借款
    契約、民法第480條、第179條規定，請求法院擇一為有利原
    告之判決。並聲明：（一）被告應給付原告333,343元，及
    自起訴狀繕本送達翌日起至清償日止，按年利率百分之5計
    算之利息。（二）被告應自111年6月起至123年12月17日止
    ，按系爭借款契約第壹條所示還款方式，每月匯款至系爭上
    海銀行帳戶。（三）原告願以現金或銀行可轉讓定期存單或
    銀行所出具之保證書供擔保，請准宣告假執行。
二、被告則以：被告否認與原告間有系爭借款之借貸關係。原告
    為千代公司之股東亦有擔任職務，系爭9,500,000元係原告
    投資於千代公司之投資款項。千代公司自104年1月起至110
    年10月止確有按月匯款或現金存款至系爭上海銀行帳戶，係
    因原告要求千代公司為原告先代繳系爭借款，嗣將來以原告
    之薪資或股東分紅抵銷，故千代公司始為原告代為繳納系爭
    借款之本息，嗣後千代公司經營不善，財務狀況無力負擔，
    始未繼續為原告繳納系爭借款本息，並非原告主張兩造有借
    款約定等語，資為抗辯。並聲明：原告之訴駁回。
三、兩造不爭執之事實：
（一）原告於103年11月19日以系爭不動產作為擔保品，向上海
      銀行貸款9,500,000元，並開立系爭上海銀行帳戶，約定
      按月支付本金及利息。系爭借款契約至123年12月17日止
      。上海銀行於103年12月17日將系爭借款撥入系爭上海銀
      行帳戶。匯款人為原告之上海銀行匯出匯款申請書記載，
      原告於103年12月17日匯款9,500,000元至千代公司之系爭
      富邦銀行帳戶。千代公司於104年1月7日、同年2月4日、
      同年3月5日、同年5月7日、同年7月3日分別匯款6萬元、1
      2萬元、6萬元、6萬元、6萬元至系爭上海銀行帳戶，被告
      於107年12月14日、108年1月14日、108年2月14日分別轉
      帳48,000元、48,000元、48,000元至系爭上海銀行帳戶。
（二）原告是被告的三哥。被告於101年12月12日成立千代正業
      有限公司（104年1月15日更名為千代國際股份有限公司）
      ，並擔任董事長，原告亦為千代公司之股東。
（三）原告自110年11月至111年5月繳納系爭借款本息共333,343
      元。
四、得心證之理由：
（一）原告依消費借貸之法律關係，請求被告償還系爭貸款，為
      無理由：
　　　按當事人主張有利於己之事實者，就其事實有舉證之責任
      ，民事訴訟法第277條定有明文。民事訴訟如係由原告主
      張權利者，應先由原告負舉證之責，若原告先不能舉證，
      以證實自己主張之事實為真實，則被告就其抗辯事實即令
      不能舉證，或其所舉證據尚有疵累，亦應駁回原告之請求
      。當事人主張有金錢借貸關係存在，須就其發生所須具備
      之特別要件即金錢之交付及借貸意思表示互相一致負舉證
      之責任，若僅證明有金錢之交付，未證明借貸意思表示互
      相一致者，尚不能認為有金錢借貸關係存在（最高法院81
      年度台上字第2372號民事裁判意旨參照）。原告主張其基
      於與被告間消費借貸之合意，將系爭9,500,000元交付被
      告，然為被告所否認，依上開規定及說明，自應由原告就
      上開有利於己之事實負舉證責任。原告主張上情，固提出
      系爭借款契約、系爭上海銀行帳戶明細、取款條、匯出匯
      款申請書、系爭上海銀行帳戶存摺影本、匯款單據為證，
      惟查，系爭借款契約、系爭上海銀行帳戶明細、取款條、
      匯出匯款申請書至多僅能證明原告有向上海銀行借款9,50
      0,000元，並將該9,500,000元交付千代公司，並無法證明
      原告有將該9,500,000元交付被告，更何況消費借貸須於
      當事人間本於借貸之意思合致，而有移轉金錢或其他代替
      物之所有權於他方之行為，始得當之。因交付金錢之原因
      多端，自不能僅以金錢之交付，即認係本於借貸之意思而
      為交付，是上開資料尚無法證明兩造間有9,500,000元消
      費借貸關係存在。至系爭上海銀行帳戶存摺影本、匯款單
      據及被告自承千代公司於104年1月7日、同年2月4日、同
      年3月5日、同年5月7日、同年7月3日分別匯款6萬元、12
      萬元、6萬元、6萬元、6萬元至系爭上海銀行帳戶，被告
      於107年12月14日、108年1月14日、108年2月14日分別轉
      帳48,000元、48,000元、48,000元至系爭上海銀行帳戶，
      至多僅能證明被告或千代公司有匯款或現金存款至系爭上
      海銀行帳戶，然交付金錢之原因多端，自不能僅以金錢之
      交付，即認係本於償還借款之意思而為交付，是上開資料
      亦無法證明兩造間有9,500,000元消費借貸關係存在。原
      告聲請調閱系爭上海銀行帳戶自104年1月7日至110年9月1
      0日間，每月繳納貸款之「現金存提」之存款憑條及ATM轉
      帳之轉帳扣款帳戶，以證明被告以自己帳戶或藉千代公司
      帳戶償還系爭貸款長達6年10月期間，惟依上開說明，縱
      然上開2項證據能證明被告或千代公司有現金存款或轉帳
      至系爭上海銀行帳戶，亦無法以之證明被告係本於償還借
      款之意思而為交付。原告另請求千代公司提出104年至110
      年之財務報告、股東分紅之股東會或董事會決議紀錄，欲
      證明被告主張千代公司代原告償還貸款，並以原告股利、
      薪資抵銷，並不實在，惟查，原告所提之上開證據均不足
      以證明兩造間有9,500,000元消費借貸關係存在，依上開
      說明，縱被告就其抗辯之上開事實不能舉證，或其所舉證
      據尚有疵累，亦應駁回原告本於消費借貸關係所為之請求
      。
（二）原告依不當得利之法律關係，請求被告償還系爭貸款，為
      無理由：
（１）按無法律上之原因而受利益，致他人受損害者，應返還其
      利益。雖有法律上之原因，而其後已不存在者，亦同，民
      法第179條定有明文。不當得利依其類型可區分為「給付
      型之不當得利」與「非給付型不當得利」，前者係基於受
      損人之給付而發生之不當得利，後者乃由於給付以外之行
      為（受損人、受益人、第三人之行為）或法律規定或事件
      所成立之不當得利。在「給付型之不當得利」應由主張不
      當得利返還請求權人（受損人），就不當得利成立要件中
      之「無法律上之原因」負舉證責任（最高法院100年度台
      上字第899號民事裁判意旨參照）。原告主張其無法律上
      原因給付9,500,000元予被告，構成不當得利，屬「給付
      型之不當得利」，依上開說明，原告自應舉證證明其給付
      9,500,000元予被告，係無法律上原因。
（２）無法律上原因係不當得利之構成要件，固應由主張不當得
      利返還請求權人，就無法律上之原因負舉證責任，但「無
      法律上原因」係消極事實，本質上有證明之困難，況當事
      人就其提出之事實，應為真實及完全之陳述。當事人對於
      他造提出之事實及證據，應為陳述，民事訴訟法第195條
      定有明文，是原告主張其給付9,500,000元予千代公司，
      係無法律上原因，被告自應就原告匯款9,500,000元至千
      代公司系爭富邦銀行帳戶之原因，為一定之說明，但其說
      明只要讓本院相信該原因有可能是原告匯款9,500,000元
      至千代公司系爭富邦銀行帳戶之原因即可，而無須讓本院
      確信該原因即係原告匯款9,500,000元至千代公司系爭富
      邦銀行帳戶之原因，否則豈不因此而生舉證責任倒置或舉
      證責任轉換效果。
（３）按私文書經本人或其代理人簽名、蓋章或按指印或有法院
      或公證人之認證者，推定為真正，民事訴訟法第358條第1
      項定有明文。查原告自承有在被證2之千代公司股東同意
      書簽名，而該同意書記載原告同意繳納千代公司之增資款
      9,500,000元，參以被證1之千代公司股東繳納現金股款明
      細表記載原告繳納之千代公司現金增資款9,500,000元係
      於103年12月17日送存至千代公司系爭富邦銀行帳戶，核
      與千代公司之系爭富邦銀行帳戶確於103年12月17日有以
      原告名義匯入9,500,000元相符，被告主張該9,500,000元
      係原告用以繳納其增資千代公司之款項，並非不可採信。
      依上開說明，自應由原告舉證證明其有給付9,500,000元
      予被告，且係無法律上原因乙節，負舉證責任，惟原告所
      提證據尚不足以證明原告有給付9,500,000元予被告，且
      係無法律上原因，則原告依不當得利之法律關係，請求被
      告償還系爭貸款，亦屬無據。
五、綜上所述，原告所提證據尚不足以證明兩造間有9,500,000
    元消費借貸關係存在，及原告有給付9,500,000元予被告，
    且係無法律上原因，則原告依消費借貸及不當得利之法律關
    係，請求被告應給付原告333,343元，及自起訴狀繕本送達
    翌日起至清償日止，按年利率百分之5計算之利息；被告應
    自111年6月起至123年12月17日止，按系爭借款契約第壹條
    所示還款方式，每月匯款至系爭上海銀行帳戶，均為無理由
    ，應予駁回。原告之訴既經駁回，其假執行之聲請亦失所依
    附，應併予駁回。
六、本件事證已臻明確，兩造其餘攻擊防禦方法及舉證，於判決
    結果已不生影響，爰不一一詳為論述，附此敘明。
七、訴訟費用負擔之依據：民事訴訟法第78條。
中　　華　　民　　國　　111 　年　　11　　月　　7 　　日
                  民事第二庭    法  官　蘇正賢  
以上正本係照原本作成。
如對本判決上訴，須於判決送達後20日內向本院提出上訴狀。
如委任律師提起上訴者，應一併繳納上訴審裁判費。
中　　華　　民　　國　　111 　年　　11　　月　　7 　　日
                                書記官　林容淑